【裁判字號】    90,訴,844
【裁判日期】    920613
【裁判案由】    山坡地保育利用條例等
【裁判全文】
臺灣臺北地方法院刑事判決                            九十年度訴字第八四四號
    公  訴  人  臺灣臺北地方法院檢察署檢察官
    被      告  甲○○
    選任辯護人  王中平律師
右列被告因違反山坡地保育利用條例等案件，經檢察官提起公訴（八十九年度偵字第
一一七五二號），本院判決如左：
    主  文
甲○○無罪。
    理  由
一、公訴意旨略以：被告甲○○前曾因竊佔臺北市○○段○○段二０三地號土地三百
    四十六平方公尺之竊佔案件，經法院於民國八十三年間，判處有期徒刑八月確定
    ，並於八十五年一月二十二日執行完畢。詎仍不知悔改，復自八十八年十一月間
    起，明知財政部國有財產局管理坐落臺北市○○段○○段二０二地號、二０二之
    一地號、二０三地號國有土地，且位於大直要塞管制區範圍內，屬要塞堡壘地帶
    第一區，且為行政院八十四年十一月二十九日台八四農四二二八二號函核定，並
    經臺北市政府八十四年十二月八日八四府建五字第八四０八七三八七號公告適用
    「水土保持法」之山坡地。竟意圖為自己不法之利益，未經要塞司令之特許，亦
    未徵得國有財產局之同意，且未先擬具水土保持計畫，竊佔上開二０二地號、二
    ０二之一地號、二０三地號之土地共計二萬五千二百四十七平方公尺，並擅自在
    前開國有山坡地內，開挖整地、埋設鐵管，變更土地高低地形，並圈圍竹籬以供
    飼養雞隻使用，從事開發使用，嚴重破壞水土保持及水源涵養功能，致生水土流
    失。嗣經臺北市政建設局於同年四月二十八日發現，並於八十九年五月十日以北
    府建四字第八九０四０一八四００號限期改善，始拆除圍籬。案經臺北市政府建
    設局函請臺北市政府警察局中山分局偵查後移送，因認被告甲○○所為係犯水土
    保持法第三十二條第一項前段、山坡地保育利用條例第三十四條第一項、違反要
    塞堡壘地帶法第四條第三款之規定而犯有同法第十二條第一項之罪。被告觸犯上
    開四罪名，為想像競合犯，請從一重處斷等語。
二、按犯罪事實應依證據認定之，無證據不得推定其犯罪事實；被告之自白，不得作
    為有罪判決之唯一證據，仍應調查其他必要之證據，以察其是否與事實相符；又
    不能證明被告犯罪者，應諭知無罪之判決，刑事訴訟法第一百五十四條第一項、
    第一百五十六條第二項、第三百零一條第一項分別定有明文。又所謂認定犯罪事
    實之證據，係指足以認定被告確有犯罪行為之積極證據而言，該項證據自須適合
    於被告犯罪事實認定，始得採為斷罪資料；又苟未能發現相當證據，或證據不足
    以證明，自不能以推測或擬制之方法，以為裁判基礎；且在訴訟上用以證明事實
    之證據，須於通常一般之人均不致於有所懷疑，而得確信其為真實之程度者，始
    得據以為有罪之認定，倘其證明尚未達到此一程度，而有合理之懷疑性存在，致
    使無從為有罪之確信時，即應為無罪之判決，有最高法院二十九年上字第三一０
    五號、四十年台上字第八六號、七十六年台上字第四九八六號判例意旨可資參照
    。又告訴人之告訴，係以使被告受刑事訴追為目的，是其陳述是否與事實相符，
    仍應調查其他證據以資審認（最高法院五十二年臺上字第一三００號判例意旨參
    照）。
三、公訴人認被告甲○○涉犯上開罪嫌，主要係以右揭事實，業據被告供承在卷，並
    經證人即國有財產局人員王振翰、臺北市政府建設局人員蕭振中結證明確，復經
    該署檢察事務官會同臺北市中山地政事務所人員章門燦、國有財產局人員王振翰
    到場勘驗屬實，製有勘驗筆錄、複丈成果圖附卷。再被告於上開開挖整地、埋設
    鐵管，其間曾因雨造成水土流失一情，有照片六張在卷可資佐證。此外，臺北市
    ○○段一小段二０二地號、二０二之一地號、二０三地號土地係國有財產局所有
    ，屬山坡地，位於大直要塞管制區範圍內，屬要塞堡壘地帶第一區，經行政院八
    十四年十一月二十九日台八四農四二二八二號函核定，並經臺北市政府八十四年
    十二月八日八四府建五字第八四０八七三八七號公告適用「水土保持法」，有臺
    北市地籍地價全球資訊網查詢表二紙、臺北市政府建設局八十九年三月三十一日
    會勘記錄表影本、九十年三月二十七日北市建四字第九０二一三一二０００號函
    、憲兵司令部九十年五月二十四日九０練明字第０六八七九號函、九十年六月二
    十九日練明字０八六０八號函各一份在卷可參等為主要論據。
四、訊據被告甲○○對於右揭事實堅決否認，辯稱：伊於四十年向臺北市政府承租臺
    北市○○路五０一巷大直里二０四—六及六四一號山坡盆地，原計畫辦學校，未
    獲警總認同，即共同投資開發福山家庭農場。惟伊自七十八年出車禍，頭部受傷
    ，出車禍以後就什麼工作都沒有做了，因為常暈倒，從不過問本農場，是伊兒子
    乙○○與丁○○在那裡養雞，他們二個人雇用人養雞，不是伊雇用。因為怕狗，
    乙○○就請人圍竹籬。伊沒有叫伊兒子去圍籬。伊常會頭昏，意識消失，警訊筆
    錄不實在。伊勘驗現場時，在路上站著，沒有下去看，他們下去看，伊及乙○○
    都沒有開挖整地等語。經查：
（一）被告於警訊中固曾供稱：「（問：臺北市政府建設局檢附之相片六張內所開墾
      及埋設之鐵管是否是你所為？何時開墾及埋設鐵管？）是我開墾及埋設的，我
      於四十年開墾種植竹子、檳榔等物，於八十八年十一月份開挖整地埋設鐵管。
      （問：你開挖整地、埋設鐵管是何作用？）我要圍籬養雞之用。該地段是在中
      山區○○段○○段二０二地號即北安路五０一巷一０一之一號左側，是我所有
      ，是我使用」等語（八十九年五月二十三日警訊筆錄）。惟被告於檢察官第一
      次訊問時即否認上開事實，辯稱：「（問：是否是你挖墾的？《提示照片六張
      》）不是我挖的。（問：你在警局中山分局為何承認是你開墾及埋設的？）我
      沒說，是組長叫我簽名回去」等語（見偵查卷第五十、五十一頁）。且被告於
      本院調查時亦否認曾為上開供述，則警訊筆錄之記載，是否與被告之陳述相符
      ，自有調查之必要。又訊問被告，應全程連續錄音，刑事訴訟法第一百條之一
      第一項定有明文（八十八年四月二十一日修正公布），被告之上開警訊筆錄製
      作時，前開條文已修正施行一年有餘，惟遍查卷內並無警訊錄音帶之存在，是
      上開警訊筆錄之製作，顯與刑事訴訟法第一百零一條第一項之規定有違，則被
      告於警訊中之自白，是否可信而與事實相符，自非無疑。況縱有被告之自白，
      亦不得作為有罪判決之唯一證據，仍應調查其他必要之證據，以察其是否與事
      實相符，刑事訴訟法第一百五十六條第二項亦定有明文。
（二）證人丙○○於本院調查時證稱：圍竹籬養雞是甲○○的兒子乙○○做的，甲○○於七十三年雇用伊整理竹筍的工作，伊做到八十三年左右。圍竹籬、插鐵管
      、整地的是都不是伊做的，也沒有受他們二人雇用。伊不知道養雞是誰在養，
      伊認為是乙○○回來時，沒有工作會養雞，可能是他養的等語（本院九十二年
      一月二十九日筆錄）。又證人丁○○於本院調查時亦證稱：甲○○住山上，乙○○從厄瓜多回來在山上養雞，伊只是向他買雞。照片上圓形鐵管（提示偵查
      卷第八、九頁照片六張）插在地上是乙○○的，至於何人插的伊不清楚。（問
      ：為何知道鐵管是乙○○的？）是他買的，至於是否他插上的伊不清楚。（問
      ：在上開地段開挖整地是否為甲○○所為？）伊不知道，因沒有看到，雞是乙○○的，不是甲○○的。（問：甲○○八十八年十一月間是否有在上開地段工
      作？）沒有，他年紀大了，住在山上，沒辦法勞動。乙○○是厄瓜多的農耕隊
      ，是園藝系畢業的等語（本院九十二年五月二日筆錄）。查被告之子乙○○於
      八十八年三月四日入境，九十年四月十六日出境，未再入境，有乙○○之入出
      境查詢結果資料一份在卷可憑，乙○○雖因已出境，致未能傳喚到庭訊問，惟
      公訴人所指之犯罪時間八十八年十一月間，乙○○係在我國境內，核與證人丙○○、丁○○之證述相符。
（三）又被告係十八年十一月一日出生，有戶籍謄本一份在卷可憑，公訴人所指被告
      之犯罪時間八十八年十一月時，被告已七十高齡。且被告於七十八年十一月二
      十三日因頭部外傷、蜘蛛膜下腔出血、左腓骨骨折急診；於八十年三月至九十
      年五月因外傷性癲癇持續門診治療中；於八十九年十月因腦下垂體腫瘤引起頭
      暈、胃口不佳、胸悶等症狀，分別有台北市立陽明醫院一紙、行政院國軍退除
      役官兵輔導委員會台北榮民總醫院診斷證明書七份在卷可憑，依被告之年齡及
      身體狀況，被告是否有能力及體力為公訴人所指之犯行，應非無疑。
（四）再查，依公訴人九十二年五月二十三日庭呈之臺北市政府建設局於八十九年五
      月一日至現場勘查所拍攝之照片所示，穿著工作服在現場工作之人，係年輕之
      成年男子，與乙○○之外貌相似，並非被告，有現場照片二十三張及乙○○之
      口卡片一紙在卷可資比對，益證被告辯稱：伊自七十八年出車禍後，從不過問
      本農場，是伊兒子乙○○與丁○○在那裡養雞，圍籬插鐵管等語，尚堪採信。
（五）至證人即國有財產局人員王振翰、臺北市政府建設局人員蕭振中於偵查中之證
      述、勘驗筆錄及複丈成果圖等僅係證明上開土地有被竊佔，並圍竹籬養雞使用
      之事實，尚不足以證明被告即為該等行為之人。
五、綜上，依公訴人所舉之證據，尚無積極證據足資證明被告甲○○有為公訴人所指
    之犯行，依現存之證據並無法使一般人均不致有所懷疑而確信被告甲○○犯罪。
    此外，本院復查無其他積極證據足資證明被告甲○○有何公訴人所指之上開犯行
    ，自應為其無罪之諭知。
據上論斷，應依刑事訴訟法第三百零一條第一項判決如主文。
本案經檢察官蔡宏展到庭執行職務。
中      華      民      國    九十二    年      六      月     十三     日
                                      臺灣臺北地方法院刑事第四庭
                                          法  官  楊  晉  佳
右正本證明與原本無異。
如不服本判決，應於判決送達後十日內，向本院提出上訴狀。
                                          書記官  陳  惠  娟
中      華      民      國    九十二    年      六      月     十六     日


司法院資訊處製作；財團法人民間司法改革基金會備份。
